【裁判字號】    90,家訴,98
【裁判日期】    900517
【裁判案由】    給付遺產
【裁判全文】
臺灣臺北地方法院民事判決  九十年度家訴字第九八號
    原      告  甲○○
    訴訟代理人  何亞亮
    法定代理人  劉艾迪
右當事人間停止監護權事件，本院判決如左：
    主    文
原告之訴駁回。
訴訟費用由原告負擔。
    事    實
台灣台北地方法院民事判決  九十年度家訴字第四九號
    原      告  岳建中      住安徽省壽春縣壽春鎮北過驛巷八號
    訴訟代理人  白國辰      住高雄市○○○路二五號三樓之七
    被      告  行政院國軍退除役官兵輔導委員會
                            設台北市○○○路○段二二二號
    法定代理人  楊德智      住同右
    訴訟代理人  游文華律師
右當事人間請求給付遺產等事件，本院判決如左：
    主      文
原告之訴駁回。
訴訟費用由原告負擔。
    事      實
甲、原告方面：
  一、聲明：
    (一)、被告應發還被繼承人岳川之遺產新台幣（下同）一百零七萬三千七百四十元
        及自民國（下同）八十五年八月十八日起至清償日止，按年利率百分之五計
        算之利息。
    (二)、被告應將岳川之骨骸交付原告。
  二、陳述：
    (一)、原告為被繼承人岳川之胞弟，岳川死後在台灣地區無第一、第二順位之繼承
        者，依照台灣地區與大陸地區人民關係條例第六十八條及退除役官兵死亡無
        人繼承遺產管理辦法之規定，被告為岳川之遺產管理人，原告即依台灣地區
        與大陸地區人民關係條例第六十六條（原告誤植為第六十八條）規定檢附相
        關證明文件向台灣台南地方法院民事庭為繼承之聲請，經該法院以八十五年
        度聲繼字第二九０號裁定准予備查在案，原告進而向被告請求領取岳川之遺
        產時，被告於調閱岳川原在軍中登記之「兵籍資料」進行查證，竟據該兵籍
        資料要求原告一再補證，違法拒絕交付岳川之遺產。
    (二)、被告拒絕交付岳川遺產之理由，係以岳川之兵籍資料親屬欄未登記原告之名
        字，但查岳川係在抗戰末期家鄉動亂時離家從軍，當時原告尚未出生，嗣抗
        戰勝利後，岳川家鄉又在中共游擊隊控制，岳川因家庭背景特殊，致未敢返
        鄉，亦無家書問候，故岳川對於家中之變化無法瞭解，在台作兵籍資料登記
        時，亦不知家中後來又生一位胞弟即原告，況該兵籍資料是否由岳川親筆所
        填，內容是否真實，均令人質疑，依經驗法則，當年軍中填寫上述資料係當
        事人口述，由文書士代筆，因此該資料非法定文件，對岳川屬非身分要件，
        被告不能憑此不實而有爭議之資料為證據，否定合法證據，判斷原告與岳川
        之親屬關係為可疑，更不能假藉防「冒領」引用不利於繼承人之資料，故意
        損害原告權益，尤其本案至今未出現繼承之爭議，由此更可證明原告與岳川
        之親屬關係沒有瑕疵。
    (三)、為此依民法第一千一百七十九條第一項第五款規定，請求被告將岳川之遺產
        一百零七萬三千七百四十元及自八十五年八月十八日起算之法定遲延利息與
        岳川之骨骸交付原告。
  三、證據：提出親屬關係公證書、委託書、岳川除戶謄本、台灣台南地方法院准予
      備查函、原告家庭被鬥爭之備檔案、原告出生證明及被告函等件為證。
乙、被告方面：
  一、聲明：駁回原告之訴。
  二、陳述：
    (一)、原告向台灣台南地方法院聲明繼承時所提出之安徽省公證處西元一九九六年
        七月二十三日（一九九六）皖內證字第二二一號公證書（下稱系爭公證書）
        內載岳川之直系血親及旁系血親計有五人，然依陸軍總司令部八十八年十二
        月十五日八八信守字第二九七００號函所附兵籍名冊中岳川親屬資料（下稱
        系爭兵籍名冊）僅列其父名為「玉懷」、母為「郭氏」、兄名為「道生」等
        三人，其人數已有不符，而系爭公證書又載岳川父名為「岳五懷」、兄名為
        「岳峙」，亦與系爭兵籍名冊記載不符；另岳川係於三十八年隨軍來台，然
        系爭公證書記載岳川之妹「岳建華」出生於西元一九三三年，原告出生於西
        元一九四五年，縱認岳川不知有原告之出生，惟當亦知有妹岳建華其人，何
        以未於系爭兵籍名冊填載？故原告是否為岳川之胞弟，誠有疑義。
    (二)、另系爭兵籍名冊記載岳川位於安徽省地址為「壽縣城內東大街五二號」，惟
        原告卻稱其住址為壽縣壽春鎮北過驛巷八號，二者迴異，原告實無法證明其
        為岳川合法繼承人，所請求交付遺產實無理由；又被告僅係岳川法定遺產管
        理人，並非岳川骨骸之保管人，原告該部分之請求亦無理由。
  三、證據：提出系爭公證書、陸軍總司令人事署書函及系爭兵籍名冊等件為證。
丙、本院依職權向台灣台南地方法院調閱八十五年度聲繼字第二九０號繼承遺產卷一
    宗。
    理      由
一、原告起訴主張其為被繼承人岳川之胞弟，被告為岳川之遺產管理人，原告依法向
    台灣台南地方法院為繼承之聲請，經該法院以八十五年度聲繼字第二九０號裁定
    准予備查在案，原告於向被告請領岳川之遺產時，被告竟拒絕交付，為此依民法
    第一千一百七十九條第一項第五款規定，請求被告交付岳川之遺產一百零七萬三
    千七百四十元及自八十五年八月十八日起算之法定遲延利息與岳川之骨骸等語。
二、被告則以原告向台灣台南地方法院聲明繼承時所提出之系爭公證書內載岳川之直
    系血親及旁系血親計有五人，與系爭兵籍名冊所載岳川親屬人數僅三人不符，且
    系爭公證書記載岳川父為「岳五懷」、兄為「岳峙」，亦與系爭兵籍名冊所載岳
    川之父為岳玉懷、兄為「岳道生」不符；另岳川係於三十八年隨軍來台，然系爭
    公證書記載岳川之妹「岳建華」出生於西元一九三三年，原告出生於西元一九四
    五年，縱認岳川不知有原告之出生，惟當亦知有妹岳建華其人，竟未於系爭兵籍
    名冊填載；再系爭兵籍名冊記載岳川位於安徽省地址為「壽縣城內東大街五二號
    」，惟原告卻稱其住址為壽縣壽春鎮北過驛巷八號，二者迴異，原告應非岳川合
    法繼承人，所請求交付岳川遺產實無理由，又伊僅係岳川法定遺產管理人，並非
    岳川骨骸之保管人，原告請求伊交付岳川骨骸，亦無理由等語，資為抗辯。
三、本件原告主張其為岳川胞弟之事實，無非係以安徽省壽縣公證處（2000）皖壽公
    證字第四一、五四號聲明書公證書、壽縣人民政府辦公室、清查亂偽檔案資料匯
    編（機密）、安徽省公證處（1998）皖公證字第０八七號聲明書公證書、（1996
    ）皖內證字第二二一號親屬關係公證書記載及台灣台南地方法院就其聲明繼承乙
    事業已以八十五年度聲繼字第二九０號准予備查在案為其論據，惟查：
  (一)、依陸軍總司令人事署八十八年十二月十五日（八八）信守字第二九七００號書
      函所附系爭兵籍名冊記載，岳川之父為「岳王懷」、母為「郭氏」、兄為「岳
      道生」，住「（安徽省）壽縣城內東大街五二號」，因系爭兵籍名冊依其程式
      及意旨得認作公文書，依民事訴訟法第三百五十五條第一項規定，推定為真正
      。
  (二)、而原告所提出之安徽省壽縣公證處（2000）皖壽公證字第四一、五四號聲明書
      公證書、壽縣人民政府辦公室函、清查亂偽檔案資料匯編（機密）、安徽省公
      證處（1998）皖公證字第０八七號聲明書公證書、（1996）皖內證字第二二一
      號親屬關係公證書等文書，均係在大陸地區製作之文書，除上開壽縣人民政府
      辦公室函及清查亂偽檔案資料匯編（機密）二文書未經財團法人海峽交流基金
      會驗證，而不具證據力外，其餘文書均經財團法人海峽交流基金會驗證，依台
      灣地區與大陸地區人民關係條例第七條規定，固推定為真正，惟依同條例施行
      細則第八條第一項、第三項規定，該推定為真正之文書，其實質上之證據力，
      由法院或主管機關認定，倘有反證事實證明其為不實者，不適用推定；是以上
      開經財團法人海峽交流基金會驗證之文書，本院仍得審認其真實性以判定其是
      否有實質上之證據力。
    １、其中安徽省公證處（1996）皖內證字第二二一號親屬關係公證書內載岳川之
        父名為「岳五懷」、兄名為「岳峙」、妹名為「岳建華」（西元一九三三年
        八月出生、西元一九八九年十二月十六日死亡）、弟名為「岳建中」（西元
        一九四五年七月二十五日出生、現住安徽省壽縣壽春鎮北過驛巷八號），顯
        與岳川除戶戶籍謄本記載其父名為「岳王懷」及前已推定為真正之陸軍總司
        令人事署八十八年十二月十五日（八八）信守字第二九七００號書函所附系
        爭兵籍名冊所載岳川之父為「岳王懷」、兄為「岳道生」，住「（安徽省）
        壽縣城內東大街五二號」等情不符，自難信為真正；雖原告前曾據上開親屬
        關係公證書以其為岳川之胞弟而向台灣台南地方法院聲明繼承，詎該法院不
        查上開親屬關係公證書關於岳川父親姓名為「岳五懷」之記載與岳川除戶戶
        籍謄本所載岳川父親姓名為「岳王懷」不符，竟於八十五年九月十九日以武
        民辛八十五聲繼二九０字第六二九三０號民事庭通知准予備查在案，該准予
        備查通知即難謂為合法，自不具拘束力；且倘若原告確為岳川之胞弟，何以
        連自己父親之姓名「岳王懷」、長兄之姓名「岳道生」會分別誤寫為「岳五
        懷」、「岳峙」？另上開公證書記載岳川之妹岳建華係出生於西元一九三三
        年八月等字，參以原告嗣後聲明岳川係抗日戰爭結束前離家等情，倘岳川果
        真有一妹名為「岳建華」，以岳川係於三十八年隨軍來台而言，當知有妹岳
        建華其人，但岳川竟未於系爭兵籍名冊填載其有岳建華此親人，顯見岳川根
        本沒有妹妹名為「岳建華」，益證上開公證書內容記載不實。
    ２、又安徽省壽縣公證處（2000）皖壽公證字第四一、五四號聲明書公證書係安
        徽省壽縣公證處本於原告之聲明（內載原告於西元一九四五年出生，幾歲時
        父親岳玉懷即去世，聽母親說大哥岳峙在抗戰開始後不久即離家，一直沒回
        來過，二哥岳川在抗日戰爭結束前離家，岳川離家時，原告尚未出生，所以
        與原告從未見過面，後來原告曾因祖輩經營過福安客棧、二哥岳川去台灣而
        受過影響云云，前開聲明書原告住址有誤繕云云）所出具之公證書，另安徽
        省公證處（1998）皖公證字第０八七號聲明書公證書亦係安徽省公證處依據
        原告之聲明（內載原告為繼承岳川遺產於西元一九九六年辦理之系爭親屬關
        係公證書載明岳川父親名為岳五懷、岳王懷均與實際名字不符，應為岳玉懷
        云云）所出具之公證書，均未經查證，且原告連自己父親究竟名為「岳五懷
        」或「岳王懷」或「岳玉懷」均不清楚，不但錯誤連連，尚需更正，足見該
        公證書所認證之聲明書自不具實質證據力。
  (三)、綜上所述，原告所提證明其與岳川有親屬關係之聲明書公證書既不具實質證據
      力，且與岳川除戶戶籍謄本及前已推定為真正之陸軍總司令人事署八十八年十
      二月十五日（八八）信守字第二九七００號書函所附系爭兵籍名冊記載內容有
      多處不符，足證其為不實，亦不適用台灣地區與大陸地區人民關係條例第七條
      所謂推定為真正之規定，此外，原告復無法舉證證明其為岳川胞弟之事實，其
      上開主張，自難採信，被告辯稱上開文書內容非真正，原告非岳川之胞弟等語
      ，自屬信而有徵。
四、從而，原告依民法第一千一百七十九條第一項第五款規定，請求被告交付岳川之
    遺產一百零七萬三千七百四十元及自八十五年八月十八日起算之法定遲延利息與
    岳川之骨骸，均為無理由，應予駁回。
五、結論：本件原告之訴為無理由，依民事訴訟法第七十八條，判決如主文。
中      華      民      國    九十      年      五      月      十七    日
                                        家事法庭法      官  張競文
台灣台北地方法院民事判決  八十九年度家訴字第一號
    原      告    羅仁成      住湖北省隨州市西域區九曲彎居民委員會
右當事人間請求交付遺產事件，本院判決如左：
    主      文
原告之訴及假執行之聲請均駁回。
訴訟費用由原告負擔。
    事      實
甲、原告方面：
  一、聲明：被告應給付原告新台幣（下同）一百二十六萬六千七百五十四元及自起
      訴狀繕本送達之翌日即民國（下同）八十九年一月六日起至清償日止，按年利
      率百分之五計算之利息；並願供擔保，請准宣告假執。
  二、陳述：
    (一)、被告保管遺產之義務，不因其給付非繼承人而消滅：
      １、緣在台單身榮民羅仁於七十九年一月二十三日死亡後，經查閱被告製作
          之榮民遺產清冊，查得羅仁有遺產一百二十六萬六千七百五十四元，因
          羅仁為單身榮民，於台灣無任何親屬，於大陸地區則尚有胞弟即原告羅
          仁成，故原告為唯一之繼承人。依台灣地區與大陸地區人民關係條例第六
          十六條規定，原告表示繼承之期間為自該條例施行起四年，而台灣地區與
          大陸地區人民關係條例於八十一年九月十八日施行，故原告至遲得於八十
          五年九月十七日為繼承之意思表示。為此，原告早於八十三年起數次委請
          台北市隨縣同鄉會向被告函查羅仁之遺產正確數目，惟被告先告知列管
          檔案中無羅仁資料及遺產，後又告知該榮民之遺產被告已核准由其大陸
          胞妹羅春芝繼承，雙方文件往返有年。至八十五年九月九日，因時間緊迫
          ，原告乃依台灣地區與大陸地區人民關係條例第六十六條及其施行細則第
          四十三條規定，檢具聲請書、羅仁死亡時之除戶戶籍謄本及身份證明文
          件，向台灣高雄地方法院為繼承之意思表示。
      ２、羅仁遺產遭冒領之事實，業經監察院調查明確，且羅春芝所提出之湖北
          省孝感市公證處之公證書業經該公證處撤銷，該公證處並謂羅春芝為「冒
          名頂替」。因此財團法人海峽交流基金會於八十六年二月十八日去函被告
          ，轉述湖北省公證員協會籌備組之調查結果，謂：「經查證：隨州市公證
          處一九九五年九月二十日出具的隨證字第二五一八號及第二五一九號公
          證書所證明的繼承人為真正合法繼承人，其依據的事實材料真實充分，內
          容正確」等語，並有大陸湖北省孝感地區公證處行文可證，所謂隨州市公
          證處出具之隨證字第二一五八號及第二五一九號公證書所證明之人始為
          繼承人，即指原告而言。被告將遺產交付非繼承人之人，為未依債之本旨
          向債權人或其他有受領權之人為清償，其保管義務自未消滅。
      ３、系爭遺產遭冒領後，被告已對羅春芝之代理人陳洪鈿提起訴訟，並函調查
          局查辦，及函請財團法人海峽交流基金會函轉大陸司法、海協會等，懲治
          羅春芝之不法行為，並追討冒領之遺款，附此敘明。
    (二)、系爭遺產遭冒領之被害人為被告，並非原告，原告自不得向冒領之人追償：
      １、按銀行接受無償存款，其與存戶間，乃屬金錢寄託關係，按寄託為金錢時
          ，推定受寄人無返還原物之義務，僅須返還同一數額。又受寄人僅須返還
          同一數額者，寄託物之利益及危險，於該物交付時移轉於受寄人，為民法
          第六百零三條第一項及第二項所明定，本件存款倘確係被第三人所冒領，
          則受損害者乃上訴人銀行，被上訴人對於銀行仍非不得行使寄託物返還請
          求權，不能謂其權利已受侵害，而認銀行及其職員應對被上訴人負損害賠
          償責任。最高法院制有五十五年台上字第三０一八號判例。又最高法院八
          十五年台上字第二一三一號判決意旨雷同。
      ２、同理，被告代管之遺產遭第三人羅春芝冒領，受損害者乃被告，原告對被
          告仍得請求交付遺產，被告迄未交付遺產予合法繼承人（即原告），其代
          管及返還遺產之義務當然未消滅。換言之，原告與第三人羅春芝未發生任
          何法律關係，故原告無從向第三人提出詐欺告訴（僅能告發），並向其請
          求侵權行為損害賠償。
      ３、此外，非繼承人提出法院准予核備之通知書及經海基會證明之大陸公證書
          等文件，冒領被告代管之遺產後，經合法繼承人對被告提起訴訟後，鈞院
          亦以被告既未將遺產交付給合法繼承人，其遺產管理業務即未終結為由，
          另案判決被告敗訴，此有報紙之報導供鈞院卓參。
    (三)、系爭遺產遭第三人冒領，被告於處理過程中確有過失：
      １、依被告自行公佈之「行政院國軍退除役官兵死亡善後處理及無人繼承遺產
          管理作業程序」之規定，對於大陸方面所發之公證書之實質證明力，被告
          負有實質審查之義務，並非有大陸方面之公證書，即一律准予以發給遺產
          ，基此，監察院亦認被告有過失。惟「行政院國軍退除役官兵死亡善後處
          理及無人繼承遺產管理作業程序」為被告自訂之內規，原告無法取得，敬
          請鈞院命被告提出，即可證明被告未依該作業程序盡審核義務，致遺產被
          冒領。
      ２、再者，被告於接獲原告方面八十五年三月二十九日函所檢送被繼承人羅仁
          之除戶謄本及親屬證明書，即知悉系爭遺產，除第三人羅春芝外，另有
          原告申請領取，被告應當立即暫停發放，並將已開出之發票日為「八十五
          年五月九日」之國庫支票停止支付，然被告竟於知悉「鬧雙胞」後，至上
          開國庫支票兌現之一個月內，未為任何補救措施，反於八十五年四月十九
          日函復原告系爭遺產全部已由羅春芝繼承，並由陳洪鈿代辦繼承手續，如
          有疑義，請逕洽陳先生等語，而坐視票款於同年五月九日兌現，被告之過
          失殊為明顯！
      ３、又監察院調查報告亦指出：「就遺產管理業務而言，退輔會為兩岸人民關
          係條例（台灣地區與大陸地區人民關係條例）施行細則第八條規定之主管
          機關，對於大陸方面所發之公證書，僅推定為真正之文書，其實質上證明
          力應由該會審核認定，理應對文件實質內容之真實性及適法性，確實縝密
          審查。而原籍大陸單身榮民經發現有年籍、學歷、姓名、配偶等資料，與
          早年不相符情形，並非罕見，該會依法負責榮民服務及遺產處理一般業務
          之指導、考核，應已充分知悉，而更應注重實質之審查，並非僅係查驗文
          書是否已經公證，此在該會所訂定之退除役官兵死亡善後處理及無人繼承
          遺產管理作業程序中，亦有載明。然退輔會（被告）對本案之審查，卻僅
          能就書面之齊備與否，及有無錯字等形式外貌而為審查，而對於如陳訴人
          （按即原告）指摘陳洪鈿並非羅仁同鄉（湖北省隨縣），渠所持委託書
          係向湖北省孝感市取得，孝感市距隨縣數百里，並非羅仁之家鄉戶籍地
          ，而自稱羅仁胞妹之羅春芝亦非住於隨縣或孝感市等，是對於審查作業
          方式及實質審查能力，該會主管人員顯有檢討改進及加強要求之責」等語
          ，足見被告確有過失。
      ４、孝感市距隋州甚遠，此有中國大陸現況圖可稽。
    (四)、原告確為羅仁之繼承人：
        原告之兄羅仁在三十幾年離開大陸湖北省隨縣（現隨州市）時之姓名為羅
        仁凱，故周道宗經由台北市隨縣同鄉會於八十三年向被告函詢「羅仁凱」之
        遺產，其後周道宗取得高雄市鼓山區戶政事務所八十四年八月二十五日所發
        除戶戶籍謄本，始知原告之被繼承人已改名為「羅仁」，羅仁凱在從軍四
        十餘年中何時改名為「羅仁」，原告已無從知悉，但從其籍貫、出生年月
        日暨父母之姓名及出生年月日均相同之情況下，湖北省隨州市公證處出具之
        公證書，其真實性，實無疑義。羅仁確為原告之兄長即被繼承人。
    (五)、原告於八十五年所為之繼承表示，不因原因嗣後撤回而不存在：
      １、原告向高雄地院為繼承之意思表示以後，接獲該院通知提出「被繼承人財
          產由主管機關管理之證明」及公證書正本到院。因被告不承認過失，亦未
          開立代管證明予原告，致原告未能於八十五年九月十九日向高雄地院提出
          被繼承人財產由被告代管遺產之證明書，因而撤回該繼承之聲請。惟依學
          者多數見解，表示繼承或拋棄繼承之意思表示為無相對人之單獨行為，不
          得附加條件或期限，亦不得撤回（亦有學者稱撤銷），此我國民法雖無明
          文，但參照日本民法第九百十九條第一項規定：「繼承人如已表示承認或
          拋棄後，縱在法定期間內，亦不得撤回之」之規定，法理上亦應如此。
      ２、又戴東雄先生著繼承法實例解說(一)第一三六、一三七頁所謂對繼承之「單
          純承認」及其所引日本民法第九百十九條規定之「承認」，與我國台灣地
          區與大陸地區人民關係條例第六十八條第一項之「繼承之表示」，性質上
          均為單獨行為，而非契約行為。由上引日本民法第九百十九條第一項規定
          承認與拋棄之意思表示不得撤回（此亦為我國通說）以觀，繼承之表示亦
          不得撤回，以求繼承關係之確定。故原告雖曾撤回繼承聲請案，然並不生
          撤回繼承之意思表示之效果。被告八十九年二月二十四日狀稱「原告所引
          日本民法之規定，均係指『單純承認，不得撤回』，並非『表示繼承不得
          撤回』．．．」云云，實有誤會。則被告之保管遺產義務既未消滅，原告
          又為該遺產之繼承人，被告自負有交付遺產予原告之義務。
    (六)、總之，原告前於八十五年九月九日向高雄地院所為之繼承意思表示仍有效。
        是原告為合法繼承人且已為繼承之意思表示。故請求被告交付被繼承人羅仁
        之遺產一百二十六萬六千七百五十四元及自起訴狀繕本送達之翌日即八十
        九年一月六日起算之法定遲延利息。
  三、證據：提出羅仁除戶戶籍謄本、財團法人海峽交流基金會核字第三一九三
      四號證明（含親屬關係證明書）影本、核字第六四四三號證明（含委任書）
      影本、海仁（法）字第０一四五七號函影本、被告輔壹字第七八九六號函
      影本、輔壹字第七五八０號函影本、繼承聲請狀影本、高雄地方法院通知書
      影本、監察院調查意見影本、戴東雄著繼承法實例解說(一)第一百三十六頁影本
      、最高法院八十五年度台上字第二一三一號判決影本、剪報影本、台北市隨縣
      同鄉會八十五年三月二十九日隨鄉字第００一號函影本、被告八十八年四月
      二十二日輔壹字第六八五四號函影本、中國大陸現況圖影本等件為證。
乙、被告方面：
  一、聲明：如主文所示。
  二、陳述：
    (一)、原告未於法定期間內為繼承之表示，業已拋棄其繼承權，本件之請求無理由
        ：
      １、按已故榮民羅仁於七十九年一月二十三日死亡，依台灣地區與大陸地區
          人民關係條例第六十六條之規定，其大陸地區之繼承人應於台灣地區與大
          陸地區人民關係條例施行日八十一年九月十八日起算四年內，以書面向已
          故榮民羅仁住所地之法院為繼承之表示，逾期視為拋棄其繼承權。查，
          原告未於法定期間內為繼承之表示，此由其未能提出已故榮民羅仁住所
          地之台灣高雄地方法院聲明繼承之准予備查函，即可證明之。準此，依台
          灣地區與大陸地區人民關係條例第六十六條之規定，原告業已拋棄其繼承
          權，本件之請求為無理由。
      ２、至於原告主張其於八十五年九月九日向台灣高雄地方法院為繼承之意思表
          示，嗣因被告之過失未取得被告代管遺產之證明書，而撤回該繼承之聲請
          ，惟依學者多數見解，表示繼承或拋棄繼承之意思表示，不得撤回，所以
          其所為之繼承意思表示仍有效云云，並不足採，蓋查：
        (1)、依台灣地區與大陸地區人民關係條例施行細則第四十三條之規定，為繼
            承之表示時，並不需檢附被告出具之「代管遺產證明書」，且台灣高雄
            地方法院係要求原告提出「被繼承人財產由主管機關管理之證明」，並
            非要求原告提出由被告出具之代管遺產證明書。再者，被告從未出具所
            謂之「代管遺產證明書」，其他繼承案件亦能取得法院之表示繼承准予
            備查函。原告主張因被告之過失未取得被告代管遺產之證明書，而撤回
            該繼承之聲請，實是無的放矢，不足採信。
        (2)、大陸地區人民繼承台灣地區人民之遺產，依台灣地區與大陸地區人民關
            係條例第六十六條之規定，係採「表示繼承主義」，並不適用我國民法
            繼承編第一千一百四十七條之「當然繼承主義」，因此大陸地區人民未
            有效表示繼承前，即尚未取得繼承權，根本無單純承認繼承權後不得撤
            回（撤銷）之可言。再者，原告所引之學者見解及日本民法之規定，均
            係指「單純承認繼承，不得撤回」，並非「表示繼承不得撤回」，於本
            件並無比附援引之餘地。
        (3)、原告當初所為繼承之表示，業因其嗣後撤回而不存在，準此，原告主張
            其前於八十五年九月九日向高雄地方法院所為之繼承意思表示仍有效，
            並不足採。
    (二)、系爭遺產已於八十五年五月九日由被告高雄市榮民服務處代表發還，被告保
        管遺產之義務業已消滅，原告之請求無理由：
      １、被繼承人羅仁於七十九年一月二十三日歿，其遺產由被告依台灣地區與
          大陸地區人民關係條例第六十八條第一項規定管理之，遺產為(1)現金九萬
          七千元、(2)郵政存款七萬四千三百九十九元、(3)門牌號碼：高雄市鼓山區
          ○○里○○○路二○二三巷二十一號四樓之二國民住宅乙戶，標售得款一
          百三十萬元，扣除房地稅一萬五千七百七十三元，餘款一百二十八萬四千
          二百二十七元。上開三筆款項共計一百四十五萬五千六百二十六元，扣除
          喪葬費用一十七萬一千四百零九元及被告墊付之款項一萬七千四百七十三
          元後，總計一百二十六萬六千七百五十四元。質言之，故榮民羅仁之遺
          產僅一百二十六萬六千七百五十四元，別無其他。原告主張羅仁之遺產
          為一百二十六萬六千七百五十四元及不動產乙幢云云，與事實不符。
      ２、嗣於八十四年十一月八日，已故榮民羅仁之大陸地區繼承人羅春芝委託
          台灣地區人士陳洪鈿，檢附台灣高雄地方法院八十四年十月二十八日八十
          四年度聲繼字第二八九號民事裁定、經財團法人海峽交流基金會驗證之湖
          北省孝感市公證處孝證字第四三五號親屬關係公證書、孝證字第四三
          六號委託公證書等，以證明其確為已故榮民羅仁之真正繼承人，請求被
          告移交系爭遺產。因大陸人士羅春芝提出之文件足堪認定其應為已故榮民
          羅仁之繼承人。被告依法於八十五年五月九日由高雄市榮民服務處代表
          發還系爭遺產。依民法第三百零九條第一項：「依債務本旨，向債權人或
          其他有受領權人為清償，經其受領者，債之關係消減。」之規定，被告所
          負之遺產管理人義務業已履行完畢，原告之請求無理由。
    (三)、原告羅仁成非故榮民羅仁之繼承人：
      １、按台灣地區與大陸地區人民關係條例第七條規定：「在大陸地區製作之文
          書，經行政院設立或指定之機構或委託之民間團體驗證者，推定為真正。
          」。另按台灣地區與大陸地區人民關係條例施行細則第八條第一項規定：
          「依本條例第七條規定推定為真正之文書，其實質證據力，由法院或主管
          機關認定。」。查原告所提湖北省隨州市公證處所發隨證字第二五一八
          號親屬關係公證書，雖經財團法人海峽交流基金會驗證，惟依上開規定，
          該文書僅有「推定為真正」之效力，其實質上證據力仍應由法院認定之。
          換言之，不能僅據該親屬關係公證書即認原告為故榮民羅仁之唯一繼承
          人。
      ２、查原告最初所提西元一九九四年六月四日之委託書，其上載明「我的胞兄
          『羅仁凱』在台灣省死亡，我特委託周道宗、施國棟二位先生給予辦理我
          胞兄『羅仁凱』的死亡證明、戶口謄本、遺產清單，以便我辦理遺產繼承
          手續」。上開委託書並經湖北省隨卅市公證處以隨證字第一七四三號證
          明書公證、財團法人海峽交流基金會以  (八三)核字第一四八五四號驗證
          。周道宗、施國棟持上開文件，於八十四年四月三日經由台北市隨縣同鄉
          會，函詢被告有關「已故單身榮民『羅仁凱』所留遺產數量及辦理喪葬單
          位名稱與靈骨存放地點，以便洽辦請領事宜」，因被告列管之榮民檔案中
          ，並無「羅仁凱」之任何資料及遺產，因此被告於八十四年四月十七月日
          以輔壹字第七八九六號函，函覆台北市隨縣同鄉會：「台端受託函查亡
          故榮民『羅仁凱』君，其善後處理情形，經查本會列管檔案中，無羅故榮
          民任何個人基本資料及遺產，如提詳實資料自當代為查尋及協處」。台北
          市隨縣同鄉會於八十四年六月二十七日以隨鄉字第二十九號函，來函表
          示：「．．．如方便請索取羅君除戶謄本四份寄賜本會以資參考。．．．
          」。嗣後原告取得高雄市鼓山區戶政事務所八十四年八月二十五日所發「
          羅仁」之除戶謄本，始知本件被繼承人係「羅仁」而非「羅仁凱」。
          原告隨即取得湖北省隨州市公證處西元一九九五年九月二十日所發隨證
          字第二五一八號「羅仁」親屬關係公證書、隨證字第二五一九號羅仁
          成之委託公證書，及財團法人海峽交流基金會  (八四)核字第三一九三四
          號驗證證明，而於八十五年三月二十九日再次來函，查告故榮民羅仁之
          遺產情形。由上可知，原告係於取得故榮民羅仁之除戶謄本後，始知其
          之正確姓名為羅仁而非羅仁凱。原告羅仁成連自己親哥哥之名字都弄錯
          ，其顯非被繼承人羅仁之弟弟，更非被繼承人羅仁之唯一繼承人。再
          者，前已述及，系爭遺產已由大陸人士羅春芝檢具湖北省孝感市公證處
          孝證字第四三五號親屬關係公證書、孝證字第四三六號委託公證書等相
          關證明文件領走。大陸官方就同一被繼承人羅仁塏竟出具二份內容相抵觸
          之親屬關係公證書？且湖北省隨州市公證處不具任何理由，即將羅仁凱改
          為羅仁，先後於西元一九九三年及西元一九九四年出具二份親屬關係公
          證書及委託公證書。足見大陸公證書所載之內容，不足採信。原告據系爭
          公證書主張其為故榮民羅仁之唯一繼承人，顯無理由。
    (四)、原告請求按年息百分之五計算之利息為無理由：
      １、按被告依據台灣地區與大陸地區人民關係條例第六十八條第三項之規定，
          於八十二年一月二十日以輔壹字第○四七八號令發布「退除役官兵死亡
          無人繼承遺產管理辦法」，並依上開辦法為亡故退除役官兵無人繼承之遺
          產，擔任遺產管理人，負責有關遺產之保管、清償、交付、移交等事宜；
          另據上開辦法第十一條訂定之「行政院國軍退除役官兵死亡善後處理及無
          人繼承遺產管理作業程序」參、善後服務第六條第二項：「遺款提領後存
          入國庫帳戶『無息保管』」之規定，無息保管系爭遺產。
      ２、次按台灣台北地方法院七十九年度家訴字第十六號、台灣高等法院八十年
          度家上更(一)字第四號、最高法院八十三年度台上字第二七一五號民事判決
          ，認定亡故榮民之繼承人不得請求法定遲延利息，案經三審判決確定。觀
          諸上開判決之理由，敘明被告存入國庫之榮民遺款，均不計息，並不得挪
          用，有退輔會八十三年四月八日輔壹字六四二九號函可稽。按所謂利息
          包括遲延利息在內（最高法院二十二年上字第一四八四號判例參照），而
          利息乃使用他人原本而支付之對價，本件被告無論在保管及遲延期間，均
          不得隨時動用系爭之遺款，是則原告不得請求依法定利率計算之遲延利息
          ，其理甚明。
  三、證據：提出台灣高雄地方法院八十四年十月二十八日八十四年度聲繼字第二八
      九號民事裁定影本、財團法人海峽交流基金會核字第二七二八四號證明及湖
      北省孝感市公證處孝證字第四三五號親屬關係公證書影本、財團法人海峽交
      流基金會核字第二七二九一號證明及湖北省孝感市公證處孝證字第四三六
      號委託公證書影本、領據影本、退除役官兵死亡無人繼承遺產管理辦法、行政
      院國軍退除役官兵死亡善後處理及無人繼承遺產管理作業程序節本、台灣台北
      地方法院七十九年度家訴字第十六號、台灣高等法院八十年度家上更(一)字第四
      號、最高法院八十三年度台上字第二七一五號民事判決影本、被告八十三年四
      月八日輔壹字六四二九號函影本、台北市隨縣同鄉會八十四年四月三日隨
      鄉字第二十號函、財團法人海峽交流基金會八十三年七月二十七日核字第一
      四八五四號驗證證明、湖北省隨卅市公證處隨證字第一七四三號委託公證書
      影本、被告八十四年四月十七月日輔壹字第七八九六號函影本、台北市隨縣
      同鄉會八十四年六月二十七日隨鄉字第二十九號函影本、台北市隨縣同鄉會
      八十五年三月二十九日函、高雄市鼓山區戶政事務所八十四年八月二十五日羅
      仁塏之除戶謄本、財團法人海峽交流基金會八十四年十一月二十五日核字第
      三一九三四號驗證證明、湖北省隨州市公證處一九九五年九月二十日隨證字
      第二五一八號羅仁親屬關係公證書、隨證字第二五一九號委託公證書影本
      、羅仁個人資料卡、行政院國軍退除役官兵輔導委員會八十二年七月二十四
      曰輔壹字第一五０七二號書函稿、行政院國軍退除役官兵輔導委員會高雄市
      榮民服務處八十二年七月五日高市榮字第三０五六號函影本等件為證。
    理      由
一、原告起訴主張其兄羅仁已於七十九年一月二十三日死亡，被告為羅仁之遺產
    管理人，原告為羅仁之唯一繼承人，並已於八十五年九月九日向台灣高雄地方
    法院為聲明繼承之意思表示，不因嗣後撤回該項聲明而受影響，詎被告於處理羅
    仁遺產過程中有過失，竟將羅仁之遺產給付予非繼承人羅春芝，被告保管羅
    仁遺產之義務，不因其給付非繼承人而消滅，又系爭遺產遭冒領之被害人為被
    告，並非原告，原告自不得向冒領之人追償。為此依寄託物返還請求權請求被告
    交付被繼承人羅仁之遺產一百二十六萬六千七百五十四元及自起訴狀繕本送達
    之翌日即八十九年一月六日起算之法定遲延利息等語。
二、被告則以原告非亡故榮民羅仁之繼承人，且原告未於法定期間內為繼承之表示
    ，業已拋棄其繼承權，本件之請求無理由，況系爭遺產已於八十五年五月九日由
    伊高雄市榮民服務處代表發還予羅仁之繼承人羅春芝，伊保管遺產之義務業已
    消滅，原告之請求無理由，且伊係無息保管系爭遺產，原告請求按年息百分之五
    計算之利息為無理由等語，資為抗辯。
三、本件原告主張其兄羅仁已於七十九年一月二十三日死亡，其為羅仁之唯一繼
    承人之事實，無非係以財團法人海峽交流基金會核字第三一九三四號證明（含
    湖北省隨州市公證處所發隨證字第二五一八號親屬關係公證書）影本一件為其
    唯一論據，惟為被告所否認，經查：
  (一)、按在大陸地區製作之文書，經行政院設立或指定之機構或委託之民間團體驗證
      者，推定為真正，台灣地區與大陸地區人民關係條例第七條定有明文。又依該
      條例第七條規定推定為真正之文書，其實質證據力，由法院或主管機關認定，
      台灣地區與大陸地區人民關係條例施行細則第八條第一項亦著有明文。本件原
      告所提湖北省隨州市公證處所發隨證字第二五一八號親屬關係公證書（下稱
      系爭親屬關係公證書），雖經財團法人海峽交流基金會驗證，惟依上開規定，
      該文書僅有「推定為真正」之效力，其實質上證據力仍應由法院認定之。換言
      之，不能僅據系爭親屬關係公證書即認原告為故榮民羅仁之唯一繼承人。
  (二)、原告最初所提西元一九九四年六月四日之委託書，其上載明「我的胞兄『羅仁
      凱』在台灣省死亡，我特委託周道宗、施國棟二位先生給予辦理我胞兄『羅仁
      凱』的死亡證明、戶口謄本、遺產清單，以便我辦理遺產繼承手續」。上開委
      託書並經湖北省隨卅市公證處以隨證字第一七四三號證明書公證、財團法人
      海峽交流基金會以  (八三)核字第一四八五四號驗證。周道宗、施國棟持上開
      文件，於八十四年四月三日經由台北市隨縣同鄉會，函詢被告有關「已故單身
      榮民『羅仁凱』所留遺產數量及辦理喪葬單位名稱與靈骨存放地點，以便洽辦
      請領事宜」，因被告列管之榮民檔案中，並無「羅仁凱」之任何資料及遺產，
      因此被告於八十四年四月十七月日以輔壹字第七八九六號函，函覆台北市隨
      縣同鄉會：「台端受託函查亡故榮民『羅仁凱』君，其善後處理情形，經查本
      會列管檔案中，無羅故榮民任何個人基本資料及遺產，如提詳實資料自當代為
      查尋及協處」。台北市隨縣同鄉會於八十四年六月二十七日以隨鄉字第二十
      九號函，來函表示：「．．．如方便請索取羅君除戶謄本四份寄賜本會以資參
      考。．．．」。嗣後原告取得高雄市鼓山區戶政事務所八十四年八月二十五日
      所發羅仁塏之除戶謄本，始知本件被繼承人係「羅仁」而非「羅仁凱」。原
      告隨即取得湖北省隨州市公證處西元一九九五年九月二十日所發隨證字第二
      五一八號羅仁親屬關係公證書、隨證字第二五一九號羅仁成之委託公證書
      ，及財團法人海峽交流基金會  (八四)核字第三一九三四號驗證證明，而於八
      十五年三月二十九日再次來函，查告故榮民羅仁之遺產情形。可知，原告係
      於取得故榮民羅仁之除戶謄本後，始知其之正確姓名為羅仁而非羅仁凱。
      原告連自己親哥哥之名字都弄錯，其是否為被繼承人羅仁之弟，自屬可疑。
      再者，系爭遺產已由大陸人士羅春芝檢具湖北省孝感市公證處孝證字第四三
      五號親屬關係公證書、孝證字第四三六號委託公證書等相關證明文件領走，
      而大陸官方就同一被繼承人羅仁竟出具二份內容相抵觸之親屬關係公證書，
      且湖北省隨州市公證處不具任何理由，即將羅仁凱改為羅仁，先後於西元一
      九九三年及西元一九九四年出具二份親屬關係公證書及委託公證書。足見大陸
      公證書所載之內容，自難遽採，原告徒憑系爭親屬關係公證書即主張其為故榮
      民羅仁之唯一繼承人，尚不足取。此外，原告復無法舉證證明羅仁曾使用
      羅仁凱此名字，其為羅仁之弟，且為羅仁唯一繼承人之事實，其上開主張
      ，洵不可採。
四、縱令原告所稱其為羅仁之弟乙節屬實，惟依台灣地區與大陸地區人民關係條例
    第六十六條規定：「大陸地區人民繼承台灣地區人民之遺產，應於繼承開始起三
    年內以書面向被繼承人住所地之法院為繼承之意思表示；逾期視為拋棄其繼承權
    。大陸地區人民繼承本條例施行前已由主管機關處理，且在台灣地區無繼承人之
    現役軍人或退除役官兵遺產者，前項繼承表示之期間為四年。繼承在本條例施行
    前開始者，前二項期間自本條例施行之日起算。」，可知該規定係採「表示繼承
    主義」，否則該法條第一項不會有大陸地區人民逾期未以書面向被繼承人住所地
    之法院為繼承之意思表示即視為拋棄其繼承權之規定（倘大陸地區人民逾期聲明
    繼承者，本院向以裁定駁回其聲明處理），因此大陸地區人民並不適用我國民法
    繼承編第一千一百四十七條之「當然繼承主義」（指被繼承人死亡時，其遺產上
    權利義務即當然由其繼承人所繼承，毋庸繼承人為意思表示或請求之制度），況
    我國民法第五編繼承編第四節尚編列「繼承之拋棄」相關條文，第一千一百七十
    四條第二項更明文規定繼承權之拋棄，限於自知悉其得繼承之時起二個月內以書
    面向法院為之，並以書面通知因其拋棄而應為繼承之人（倘繼承人逾期聲明拋棄
    繼承，本院向以裁定駁回其拋棄繼承之聲明，是其拋棄繼承不生效力，仍為繼承
    人），在在均顯示大陸地區人民、台灣地區人民二者所適用之繼承方式、效果不
    同，因此大陸地區人民未有效表示繼承前，即尚未取得繼承權，根本無單純承認
    繼承權後不得撤回（撤銷）之可言。至原告所引之學者見解及日本民法之規定，
    均係指「單純承認繼承，不得撤回」，並非「表示繼承不得撤回」，於本件並無
    比附援引之餘地。本件被繼承人羅仁已於七十九年一月二十三日死亡，而羅仁
    為經被告列管之退除役官兵，其在大陸地區之親屬欲繼承其遺產應於台灣地區
    與大陸地區人民關係條例施行日八十一年九月十八日起算四年內，以書面向羅仁
    住所地之法院即台灣高雄地方法院為繼承之表示，逾期視為拋棄其繼承權，而
    本件原告雖曾於八十五年九月九日具狀向台灣高雄地方法院聲明繼承羅仁之遺
    產，惟業已於同年月十八日撤回（撤銷）其聲明，業經本院向台灣高雄地方法院
    調閱八十五年度聲繼字第三０六號繼承遺產卷一宗查明屬實。則原告當初所為聲
    明繼承之意思表示，即因其嗣後撤回其意思表示而不存在，是則原告既逾期未以
    書狀向台灣高雄地方法院為聲明繼承之意思表示，依台灣地區與大陸地區人民關
    係條例第六十六條第二項、第一項規定，視為原告拋棄其繼承權，原告自非羅仁
    之繼承人。是以原告主張其前於八十五年九月九日向高雄地方法院所為之繼承
    意思表示仍有效，不因其嗣後撤回而受影響云云，顯乏所據。至原告主張其於八
    十五年九月九日向台灣高雄地方法院為繼承之意思表示，嗣因被告之過失未取得
    被告代管遺產之證明書，而撤回該繼承之聲請云云，非惟為被告所否認，且查依
    台灣地區與大陸地區人民關係條例施行細則第四十三條之規定，為繼承之表示時
    ，並不需檢附被告出具之「代管遺產證明書」，且台灣高雄地方法院係要求原告
    提出「被繼承人財產由主管機關管理之證明」，並非要求原告提出由被告出具之
    代管遺產證明書。再者，被告從未出具所謂之「代管遺產證明書」，其他繼承案
    件亦能取得法院之表示繼承准予備查函。原告主張因被告之過失未取得被告代管
    遺產之證明書，而撤回該繼承之聲明云云，亦乏所據，顯不足採。
五、綜上所述，原告並非已亡故榮民羅仁之繼承人。從而，原告依寄託物返還請求
    權請求被告交付被繼承人羅仁之遺產一百二十六萬六千七百五十四元及自起訴
    狀繕本送達之翌日即八十九年一月六日起算之法定遲延利息，為無理由，應予駁
    回。因本案事證已臻明確，兩造其餘主張陳述及所提之證據，均毋庸再予審酌，
    附此敘明。
六、假執行之宣告：原告受敗訴判決，其假執行之聲請即失所依據，應併予駁回。
七、結論：原告之訴為無理由，依民事訴訟法第七十八條判決如主文。
中      華      民      國    九十      年      三      月    二十七    日
                                        家事法庭法      官  張競文
臺灣臺北地方法院民事判決  八十七度家訴字第九十二號
    原      告  秦本德      住湖北省紅安縣城關鎮棗林灣二十九號
                秦本善      住湖北省紅安縣城關鎮棗林灣二十九號
右當事人間請求返還所有物事件，本院判決如左：
    主    文
原告之訴及假執行之聲請均駁回。
訴訟費用由原告負擔。
    事    實
甲、原告方面：
一、聲明：
    （一）被告應返還原告新台幣  (以下同)二百萬元及自本訴狀繕本送達之翌日起
          至清償日止按年息百分之五計算之利息。
    （二）本判決願供擔保，請准予宣告假執行。
二、陳述略稱：
    （一）緣已故榮民秦文漢於民國（下同）八十年十二月二日死亡，在台灣地區留
          有遺產，現由被告管理中。而依民法第一千一百三十八條，秦文漢之兄弟
          為唯一之繼承人：查原告秦本德、秦本善為秦文漢之唯一繼承人，現為大
          陸地區人民，此有經海基會驗証之親屬關係公證書可稽，依台灣地區與大
          陸地區人民關係條例第六十六條規定「大陸地區人民繼承台灣地區人民之
          遺產，應於繼承開始起二年內以書面向被繼承人住所地之法院為繼承之表
          示。」原告秦本德、秦本善曾委託鄔志鵬先生代為辦理繼承事項（有經海
          基會驗証之委託代辦公証書可稽）並已向桃園地方法院為繼承之表示，有
          法院通知可稽，茲因被繼承人秦文漢之遺產依台灣地區與大陸地區人民關
          係條例第六十八條規定，是由被告管理，依據被告行政院國軍退除役官兵
          輔導委員會報請行政院核定發布之「亡故袍澤大陸家屬委託代辦繼承遺產
          辦理步驟」之遺產管理辦法，委託台灣同胞鄔志鵬先生檢附相關文件，爰
          依台灣地區與大陸地區人民關係條例第六十七條之規定申請繼承，請求准
          予發放在案，詎被告以原告於一九四０年隨繼父改姓「鄢」已發生收養效
          力，故不得繼承秦文漢之遺產云云。查原告縱曾改姓「鄢」，惟並不得以
          此推斷原告與繼父間成立收養關係。
    （二）依民法第一千一百四十八條「繼承自繼承開始時．．．承受被繼承人財產
          上之一切權利義務」，故被繼承人秦文漢之遺物賣得之新台幣（下同）二
          百萬元，應為原告二人共同繼承，被告無權扣留不予返還，爰請求鈞院判
          令被告返還原告二人之繼承財產共計二百萬元，以障權益，至感德便。
    （三）原告為已故榮民秦文漢之親兄弟，被告於上次開庭亦不否認，且已故榮民
          秦文漢之遺產現有二百多萬元，被告亦當庭陳述，依台灣地區與大陸地區
          人民關係條例第六十七條「被繼承人在台灣地區之遺產，由大陸地區人民
          依法繼承者，其所得財產總額，每人不得逾二百萬元。」又同法第六十條
          「大陸地區人民繼承台灣地區人民之遺產，應於繼承開始起二年內以書面
          向被繼承人住所地之法院為繼承之表示。」原告業已獲台灣桃地方法院民
          事庭（八十三年度家繼字第七四五號）通知准予備查在案。
    （四）查被告略以原告二人在一九四０年曾隨繼父改姓「鄢」即謂發生被繼父收
          養之效力依我國民法第一０八０條第一、二項規定並無繼承權，顯有誤會
          。茲說明如后：原告之生父秦昌佑死後，母親丁氏帶子改嫁鄢太仁，原告
          隨繼父鄢太仁別姓鄢，本姓秦。若有收養關係又豈能恢復本姓？被告以姓
          氏推論「收養」與否實有誤會。
    （五）對被告答辯之說明：被告以中華民國親屬篇規定，繼父是姻親關係，無須
          更改與繼父同姓，惟依姓名條例，原告二人既已隨繼父改姓鄢，顯示已發
          生被繼父收養之關係，而原告二兄弟父母均已亡故，如何終止收養關係？
          恢復本姓？
          １、本件為原告聲請繼承其兄秦文漢之遺產。
          ２、而原告兄弟二人於其父一九三一年病逝後，隨母親改嫁到鄢家，而原
              告二人隨繼父改姓鄢，叫鄢本德、鄢本善、唯當時原告並未為鄢太仁
              收養，僅是改隨繼父之姓，被告依我國姓名條例之規定，欲來推斷原
              告已為繼父收養，並不實在，唯姓名條例於四十二年三月七日始經總
              統公布，一九三一年（即民國二十年）根本尚未公布施行，無從適用
              。
          ３、再則，原告二人嗣後亦已改回本姓，如果與鄢太仁間有成立收養關係
              ，如何改回本姓？顯見原告與鄢太仁間未成立收養關係。
    （六）原告與被繼承人間既存有繼承關係，而繼承財產尚由被告保管中，爰起訴
          請求被告返管該款項。
乙、被告方面：
一、聲明：駁回原告之訴。
二、陳述略稱：
    （一）故榮民秦文漢君於八十年十二月二日亡故，其所留之不動產經公示催告屆
          滿，經向法院聲請準予變賣，標售所得款二百萬元，亦經桃園榮家函陳繳
          輔導會。其大陸弟弟秦本德、秦本善委託在台友人鄔志鵬先生代辦繼承案
          ，經審認所送之相關資料後，認秦文漢之繼承人即原告所送之親屬關係公
          證書中，列載秦本德、秦本善兩人係其父秦昌佑、母丁氏所生，復查鄢本
          、鄢本善八十一年四月二十五日致函黃安同鄉會信函，非秦昌佑所生，其
          親屬關系公證書無詳實記載，應予補正；經鄔志鵬先生補具部分資料，經
          再函告以：查所送聲明公證書所載秦本德、秦本善兩人於一九四０年隨繼
          父改姓鄢，在法律上即發生被繼父收養之效力，依民法第一千零八十條第
          一、二項終止收養應經雙方以書面為之，本案該兩兄弟一九九二年知悉故
          秦君於一九九一年去世，為繼承遺產且繼父已死亡，無終止收養關係，為
          恢復本姓之行為，應不發生終止收養之效力，準此該兩兄弟依我國法律非
          秦文漢之兄，弟並無繼承之權等語。
    （二）又依台灣地區與大陸地區人民關係例第四十一條第一項：台灣地區人民與
          大陸地區人民間之民事事件，除本條例另有規定外，適用台灣地區之法律
          。準此，故秦文漢君遺產繼承乙案均依法行政，審慎處理，原告之請求並
          無理由。
    （三）原告雖陳稱「原告聲請繼承業已獲桃園地方法院民事庭地通知准予備查在
          案」。然依據司法院秘書長八十四年十一月十七日（八四）秘台廳司法字
          第一九九二九號函稱：按大陸地區人民依「台灣地區與大陸地區人民關係
          條例」第六十六條規定為繼承之表示，法院所為准予備查之通知，屬非訟
          事件處理程序性質，不生實體上確定力。如當事人或利害關係人間就實體
          繼承權利因而發生爭執，並得另循訴訟程序解決。是原告本前開法院備查
          函即認為秦文漢之繼承人即無理由。
    （四）原告委任律師所訴「原告之生父秦昌佑死後，母親丁氏帶子改嫁鄢太仁，
          原告隨繼父鄢太仁別姓鄢，本姓秦。若有收養關係又豈能復本姓，被告以
          姓氏推論收養與否實有誤會」。惟依原告所提之聲明公證書所：其生父於
          秦佑昌西元一九三一年病逝後，生母於一九三二年改嫁鄢太仁，兄弟三人
          都來到繼父家，秦文漢於一九三九年出外當兵，該兩兄弟於一九四０年隨
          繼父改姓鄢，叫鄢本德、鄢本善。該兩兄弟於一九九二年辦理居民身份證
          時，鑒於繼父與母親已死，應該同大哥姓秦，故一九九二年恢復原姓，還
          是叫秦本德、秦本善。同時依民法親屬篇規定繼父係姻親關係，無須更改
          與繼父同姓，又依姓名條例第五條規定：有左列情事之一者，得申請改姓
          ：一、被認領者。二、因被收養或終止收養者。三、其他依法改姓者。故
          原告兩兄弟隨繼父改姓鄢，顯示已發生被繼父收養之關係。又依民第第一
          千零八十條第一、二項規定：養父母與養子女之關係，得由雙方同意終止
          之。前項終止，應以書面之。原告兩兄弟均已亡故，如何終止收養關係，
          恢復本姓以繼承本件遺產？
    （五）再查中華人民共合國繼承法第三十六條第一項「中國公民繼承在中華人民
          共合國境外的遺產或者繼承在中華人民共合國境內的外國人的遺產，動產
          適用被繼人住所法律，不動產適用不動產所在地法律」。故被繼承人係台
          灣地區人民，原告係大陸地區人民，依我國台灣地區與大陸地區人民關係
          條例第四十一條第一項「台灣地區人民與大陸地區人民間之民事事件，除
          本條例另有規定外，適用台灣地區之法律」，故原告之繼承應依我國之法
          律。次查中華人民共合國婚姻法第十八條第二項「父母與子女有相互繼承
          遺產的權利」，該法第廿一條第二項「繼父或繼母和受其撫養教育的繼子
          女間的權利義務，適用本法對父母子女關係的有關規定」。原告於一九四
          ０年隨繼父改姓鄢，其生母及繼父均以亡故，已承繼鄢家之權利義務。亦
          不可能再繼承本件被繼承人秦文漢之遺產。
    （六）又查中華人民共合國收養法第廿三條「養子女可以隨養父或養母的姓，依
          當事人協商一致，也可以保留原姓」，該法第廿二條第二項「養子女與生
          父母及其他近親屬間的權利義務關係，因收養關係的成立而消除」。原告
          隨繼父改姓鄢，顯見依我國姓名條例第五條已完成收養關係，故原告與被
          繼承人間已不具我國民法第一一三八條第三順位兄弟姊妹繼承順位之權利
          義務關係；綜上可知，本件原告由鄢太仁收養，同時又未終止收養關係，
          從而自不再繼承本件被繼承人之遺產，原告之訴為無理由，應予駁回。
三、證據：榮民資料、法院公示催告裁定書、法院准予變賣裁定書、標售價金繳交書
          、繼承金達一百萬元以上須報會審核、第一次報會審核、輔導會第一次回
          覆公文影本、回覆鄔先生函、請求補正資料、第二次報會審查公文回覆公
          文（上皆影本）各一件為證。
    理    由
一、被告行政院退除役官兵輔導委員會之主任員委會即法定代理人楊亭雲自八十八年
    二月一日起離職，由李楨林繼任，是被告具狀陳稱依民事訴訟法第一百七十五條
    規定承受訴訟，並經本院將繕本送達原告，應先予敘明。
二、原告起訴主張為大陸地區之人民，且為被繼承人秦文漢之雙胞胎兄弟，被繼承人
    為秦文漢為榮民於八十年十二月二日死亡，原告為其唯一繼承人，並依台灣地區
    與大陸地區人民關係條例第六十六條規定檢具資料向被繼承人住所地之法院為繼
    承之意思表示，而被告為被繼承人遺產之管理機關，原告本於繼承之法律關係及
    台灣地區與大陸地區人民關係條例第六十七條之規定，自得請求被告交付變賣被
    繼人不動產所得款項二百萬元及利息。被告則以本件原告是否為被繼承人秦文漢
    之兄弟本有疑義，同時原告母親在西元一九三一年改嫁鄢太仁後，並於西元一九
    四０年被鄢太仁收養改姓鄢，直至被繼承人於八十年十二月二日死亡後，原告知
    悉後為圖其在台灣之遺產，方於鄢太仁及母親均死亡後，於八十一年十二月一日
    改回原姓秦，是原告並未與鄢太仁終止收養關係，並非秦文漢之繼承人，其聲請
    給付遺產即無理由等語。
三、經查本件二造對被繼承人秦文漢於八十年十二月二日死亡，在台灣地區留有不動
    產等遺產經標售後得款二百零二萬九千七百五十四元，原告則於八十三年九月十
    三日向台灣桃園地方法院以秦文漢之弟為大陸地區繼承人為由聲明繼承，經法院
    准予備查等情事均不爭執，並有卷附戶籍謄本、台灣桃園地方法院通知書等在卷
    可查，是自堪信為真實。次查二造對原告提出經財團法人海峽交流基金會等單位
    認證之聲明書之形式上之真正，並不爭執，並有卷附聲明書一件在卷可查，是亦
    堪信為真實；而該聲中載明略以：「．．我們兄弟三人原籍湖北省黃安縣．．．
    ．．．，生父秦昌佑、生母丁氏以務農為生，大哥叫秦文漢，生于一九二二年九
    月一日（文漢兄在台灣報戶籍時寫為生于一九一九年九月一日，我們是雙胞胎，
    生于一九三０年元月十八日，．．生父于於一九三一年病逝后，生母于一九三二
    年改嫁與鄢太仁結婚，我們弟兄三人都來到繼父家，大哥秦文漢于一九三九年十
    七歲時外出當兵，我倆一九四０年元月隨繼父鄢太仁改姓鄢，叫鄢本德、鄢本善
    。大哥秦文漢當兵到了台灣，原住．．．。一九八八年十一月中旬文漢兄回鄉探
    親時仍叫秦文漢，我倆在一九九二年十二月辦理居民身份證時鑒于繼父和母親己
    死，應該和同大哥姓秦，故于一九九二年十二月一日恢復原姓，還是叫秦本德、
    秦本善。」等語；再按收養之目的，即在使無直系血親關係者之間，發生親子（
    法律上擬制的）關係，故其法律地位依民法第一千零七十七條規定，除法律另有
    規定外，與婚生子女同。是養子女與養父母間發婚生子女間之關係，依民法第一
    千零八十三條之反面解釋，則養子女與其本生父母關係，於收養關係存續中，自
    停止其效力。是本件二造之爭執之要點，首在原告所稱於西元一九四０年改姓鄢
    時，是否為經鄢太仁收養成立收養之法律關係？又原告在知悉被繼承人於八十年
    十二月二日死亡後，於八十一年十二月間改回原姓氐為「秦」是否亦為「終止收
    養」？
四、按繼父者，現與妻前夫之子同居或曾同居之母之後夫；依舊律，繼父與妻前夫之
    子之關係，為準親生父子關係，但其關係僅限於當事人之一身，彼此親屬之間則
    不發生任何親屬關係，此種親屬關係，係因名分恩義二者而生，母如與繼父離婚
    及或改嫁，則其關係即因之而消滅（台灣民事習慣調查報告第三四頁）。再按民
    法親屬篇於十九年十二月二十六日經國民政府公布並於二十年五月五日施行，其
    後雖經數次大小修正，惟民法第一千零七十八條第一項養子女從收養者之姓之規
    定，始終未曾變更。另繼父子關係則屬姻親，若未經收養則無庸更改姓氏。而本
    件依前述聲明書所載，原告、被繼承之秦文漢之母親於原告甫出生未久，即攜原
    告及秦文漢於二十一年間改嫁鄢太仁，二十八年間原告離家當兵，次年原告始將
    原姓氏「秦」改為「鄢」，而秦文漢則始終姓「秦」未曾更改過，是綜合前開情
    事並揆諸首開法律規定可知：
    （一）原告與秦文漢之母親於二十一年間攜原告與秦文漢改嫁鄢太仁時，原告與
          秦文漢均未改姓，是依舊律及現行民法，原告、秦文漢與鄢太仁間僅有姻
          親關係之繼父子關係，亦足證明。
    （二）然民國二十八年間被告獨自離家當兵，二十九年間原告時齡僅十歲，並改
          隨繼父改姓鄢，揆諸首開法律可知，本件被告抗辯稱二十九年間原告改姓
          氏為「鄢」時，自應係被鄢太仁收養等語自有理由。
    （三）再按繼承開始之原因為死亡，而繼承人須於繼承開始時當時尚生存，換言
          之，繼承開始時，繼承人己死亡或尚未出生者，自無繼承人之身分，同理
          ，繼承開始時，收養尚未終止，收養人與被收養人間擬制血親關係尚存在
          ，被收養人與其本身父母親及兄弟姊妹間之身分上之關係均尚未回復，是
          原告主張於被繼承人秦文漢死亡後，始與鄢太仁終止收養關係，並得繼承
          云云，本無理由。同時依原告提出之大陸地區之收養法第二十五條、第二
          十六條之規定，收養雖得以訴訟或協議解除收養關係，惟查本件原告並未
          提出訴訟終止收養，同時鄢太仁在原告終止收養關係改姓秦之前早死亡，
          是原告亦無從依協議方式終止收養，是原告主張收養關係亦己終止云云，
          亦無所據，應併敘明。
五、本件原告業經於二十九年間經鄢太仁收養改姓鄢，則原告以被繼承人秦文漢在大
    地區之繼承人身分聲明繼承，並請求遺產管理人被告給付管理之遺產二百萬元為
    無理由，應併其假執行之聲請予以駁回。
六、結論：本件原告之訴無有理由，依民事訴訟法第七十八條判決如主文。
中      華      民      國    八十九    年      三      月      二十二  日
                                        家事法庭法      官  洪遠亮
臺灣臺北地方法院民事判決  八十七年度家訴字第五十八號
    原      告  王德武  住廣東省陽春市潭水鎮風來管理區  寨村
右當事人間給付遺產事件，本院判決如左：
    主    文
原告之訴駁回。
訴訟費用由原告負擔。
    事    實
甲、原告方面：
壹、聲明：被告應給付原告新台幣（下同）十萬三千四百三十二元。
貳、陳述：
一、原告與被繼承人王世瓊係兄弟，有合法繼承權，並經台灣士林地方法院准予備查
    在案，詎被告誤解原告之信函，以為原告與被繼承人王世瓊係叔侄關係，拒絕原
    告請求，為此提起本件訴訟。
二、依原告及被繼承人王世瓊家鄉習俗，因為免原告八字與家人相剋，故稱父親為阿
    伯，稱兄長為阿叔，稱大姊為阿姑。
參、證據：提出戶籍謄本、原告信函、親屬關係公證書及財團法人海峽交流基金會證
    明書、台灣士林地方法院備查函等件為證。
二、被告方面：
壹、聲明：如主文所示。
貳、陳述：
一、被告依「退除役官兵死亡無人繼承遺產管理辦法」第三條、第四條規定，為被繼
    承人趙俊之遺產管理人，被告應盡適當之注意義務。
二、依臺灣地區與大陸地區人民關係條例第七條及施行細則第八條之規定，在大陸地
    區製作推定為真正之文書，其實質上證據力，由法院或主管機關認定。文書內容
    與待證事實有關，且屬可信者，有實質上證據力。推定為真正之文書，有反證事
    實證明其為不實者，不適用推定。
三、原告於八十五年十二月二十三日給其訴訟代理人之信中，曾明確指出被繼承人王
    世瓊係其叔，故被告否認原告所提親屬關係公證書之真正。
參、證據：提出原告信函一件為證。
    理    由
一、按在大陸地區製作之文書，經行政院設立或指定之機構或委託之民間團體驗證者
    ，推定為真正，臺灣地區與大陸地區人民關係條例第七條定有明文。而依該條例
    第八條之規定，「依本條例第七條規定推定為真正之文書，其實質上證據力，由
    法院或主管機關認定。文書內容與待證事實有關，且屬可信者，有實質上證據力
    。推定為真正之文書，有反證事實證明其為不實者，不適用推定。」。又按大陸
    地區之公證書，雖經財團法人海峽交流基金會驗證，謂係該縣公證處所核發無誤
    。然依台灣地區與大陸地區人民關係條例第七條及同條例施行細則第八條之立法
    精神以觀，各主管機關對於經海基會驗證之大陸地區公證書，仍應確實審查其實
    質內容之真實性與適法性。（參照最高法院八十六年度台上字第八三二2號判決
    ）。
二、本件原告就其主張之事實固提出親屬關係公證書、財團法人海峽交流基金會證明
    書、台灣士林地方法院備查函等件為證，惟為被告所否認，並提出原告致其訴訟
    代理人信函一件為證。經查該信函中對被繼承人王世瓊均以「叔」相稱，雖原告
    主張依家鄉習俗，因為免原告八字與家人相剋，故稱父親為阿伯，稱兄長為阿叔
    ，稱大姊為阿姑云云。然查，依原告所提之親屬關係公證書之記載，被繼承人王
    世瓊之父母均亡，兄長二人及姊妹各一人亦均已死亡，僅存一弟弟即原告，但依
    原告於八十五年十二月二十三日給其訴訟代理人之信中寫有「世瓊叔在生前回家
    對我倆兄弟囑咐，一定要託親友把他骨灰取回家鄉安葬：：：：，如果我大哥沒
    有托人去辦，那你就一定要幫我辦妥：：：。」等語，可知原告尚有大哥，其信
    中所載情形顯與親屬關係公證書之記載不符。是原告是否為被繼承人王世瓊之弟
    弟而有繼承權確有疑義，依首開說明，原告所提之親屬關係公證書尚難認為真實
    。惟原告並未提出其他證據證明其為被繼承人王世瓊之繼承人，故原告之主張尚
    不足採，其請求為無理由，應予駁回。
三、據上論結，原告之訴為無理由，依民事訴訟法第七十八條，判決如主文。
中      華      民      國    八十七    年      八      月     十三     日
                                        家事法庭法  官  廖紋妤
右為正本係照原本作成
如對本判決上訴，須於判決送達後廿日內向本院提出上訴狀
中      華      民      國    八十七    年      八      月     十八     日
~B法院書記官  楊夢蓮
臺灣臺北地方法院民事判決  八十七年度家訴字第二號
    原      告    王子明        住大陸地區吉林省盤石市取柴河鎮○○街村
                  王鳳英        住吉林省盤石市取柴河鎮○○街村
右當事人間給付遺產事件，本院判決如左：
    主    文
原告之訴駁回。
訴訟費用由原告負擔。
    事    實
甲、原告方面：
一、聲明：被告應分別給付原告各新台幣（以下同）五十二萬二千二百七十八元、美
          金一百零三元、人民幣二十七元、菲律賓幣七元、馬來西亞幣二元、泰國
          幣三元、印度幣一百六十六元，及自本訴狀繕本送達翌日起至清償日止，
          即自民國八十七年一月八日起，至清償日止按年息百分之五計算之利息。
二、陳述：
  （一）查原告等為亡故榮民王君明（即被繼承人）之手足，自被繼承人隨國軍離開
        大陸，共產黨即以其參加國民黨軍隊，將全家列為現行反革命家屬，打成黑
        五類，經歷三反、五反、四清、交心等諸多殘酷迫害，原告王子明勞改二十
        二年，全家由湖北押送東北，開荒勞動，尤其父親竟被折磨至死，一家人背
        負反革命大罪，過著生不如死的日子，一切皆因被繼承人為國民黨軍人之故
        ，多少年來，原告因流放而不敢與被繼承人連絡，直至大陸地區實行改革開
        放才暗中託人打聽被繼承人下落，但始終未能如願。一九九六年底，才由返
        家探親台胞得知被繼承人之死訊，悲痛之餘，向鈞院聲明繼承，並蒙鈞院以
        八十六年度一月三十一日聲繼字第五號通知准予備查。原告等進而向被告請
        求發還被繼承人遺產，詎遭被告八十六年三月十二日（八六）北市榮輔字第
        一九七九號函以被繼承人生前遺囑，書明：「本人在台灣及大陸已無親屬，
        其所遺留財產扣除喪葬費用，全部捐贈與陸軍第一育幼院」為由，拒絕發還
        遺產，不得已始提起本件訴訟。
  （二）查被繼承人以「在台灣以及大陸無親屬」為捐贈遺產之動機，其動機實因原
        告一家遭流放，與被繼承人失去聯絡而生之錯誤，然縱認該遺囑有效，依民
        法第一千一百八十七條之規定，遺囑人僅於不違反「特留分」規定之範圍內
        ，始得以遺囑自由處分遺產，故依法計算原告等應得之特留分，請求如主文
        所示。
三、證據：提出鈞院八十六年度一月三十一日聲繼字第五號通知一紙、被告八十六年
          三月十二日函一紙為證，並聲請訊問證人陰景陽、王仲林、馬建安。
乙、被告方面：
一、聲明：駁回原告之訴。
二、陳述：
  （一）程序方面：本件被繼承人之遺產管理人依法應為行政院國軍退除役官兵輔導
        委員會台北市榮民服務處，並非被告，故原告以被告為對象所提起之訴訟為
        無理由，請求駁回原告之訴。
  （二）按當事人主張有利於已之事實，就其事實有舉證責任，民事訴訟法第二百七
        十七條定有明文。經查，被繼承人於八十一年一月三十日預立遺囑時，已明
        確表示其在台灣及大陸地區並無親屬，於亡故後將遺產扣除喪葬費用後，均
        贈與陸軍第一育幼院，故原告二人主張其為被繼承人之弟、妹，為有利於原
        告之事實，自應由原告負舉證之責。又對被繼承人言，其是否尚存有繼承人
        ，自應以被繼承人知之最詳，茲被繼承人已經表明無其他親屬存在，而原告
        二人主張其為繼承人，至屬可疑，被告否認之。再者，依原告所提出之親屬
        關係公證書記載，原告等居住於吉林省磐石市，而被繼承人原籍係湖北省南
        漳縣，如原告與被繼承人為親屬關係，應係居住於同一地區始是，雖原告主
        張有遭流放之事實，但此部分原告並未舉證以證明之。
  （三）「當事人得於訴訟繫屬中，將訴訟告知於因自己敗訴而有法律上利害關係之
        第三人」、「告知訴訟，應以訴狀表明理由及訴訟程度提出於法院，由法院
        送達於第三人」，民事訴訟法第六十五條、第六十六條分別定有明文。茲原
        告訴請被告發還被繼承人遺產，而依被繼承人所立之遺囑，其遺產已經全部
        捐贈陸軍第一育幼院，爰依法告知陸軍第一育幼院參加本件訴訟。
三、證據：提出遺囑一份為證，並聲請調閱被繼承人王君明國防部之人事資料。
    理    由
一、程序方面：被告主張本件被繼承人之遺產管理人為行政院國軍退除役官兵輔導委
    台北市榮民服務處（下稱台北榮民服務處），並非被告云云。惟查，被告所持以
    證明遺產管理人為台北榮民服務處，係以「行政院國軍退除役官兵死亡善後處理
    及無人繼承遺產管理作業程序」有關管理權責分配之規定為據，然上開作業程序
    係依「退除役官兵死亡無人繼承遺產管理辦法」第十一條之規定所制定，均屬行
    政命令之性質，而依台灣地區與大陸地區人民關係條例第六十八條規定，退除役
    官兵死亡而無繼承人，由主管機關管理其遺產，依同條第三項之規定，所謂之主
    管機關即為被告行政院國軍退除役官兵輔導委員會，故法律規定退除役官兵之遺
    產管理人為被告，至被告所憑「行政院國軍退除役官兵死亡善後處理及無人繼承
    遺產管理作業程序」，係被告內部作業程序之規定，不能以此排除被告為被繼承
    人王君明遺產管理人之法定遺產管理人之地位，故被告主張台北榮民服務處始為
    被繼承人王君明之遺產管理人云云，不足採信，合先敘明。
二、原告主張渠二人為被繼承人之胞弟及胞妹，雖據彼二人提出本院八十六年聲繼字
    第五號通知其為王君明繼承人之准予備查函為證，惟被告否認原告為被繼承人王
    君明之合法繼承人。經查：
  （一）按依臺灣地區與大陸地區人民關係條例第七條規定：「在大陸地區製作之文
        書，經行政院設立或指定之機構或委託之民間團體驗證者，推定為真正」，
        臺灣地區與大陸地區人民關係條例施行細則第八條規定：「依本條例第七條
        規定推定為真正之文書，其實質上證據力，由法院或主管機關認定。文書內
        容與待證事實有關，且屬可信者，有實質上證據力。推定為真正之文書，有
        反證事實證明其為不實者，不適用推定」，又最高法院八十六年度台上字第
        八三二號判決認：「廣東縣梅縣公證處（九三）梅證字第一四三、一四四及
        一四五號公證書，雖經財團法人海峽交流基金會（以下稱海基會）驗證，謂
        係該縣公證處所核發無誤。然依台灣地區與大陸地區人民關係條例第七條及
        同條例施行細則第八條之立法精神以觀，各主管機關對於經海基會驗證之大
        陸地區公證書，仍應確實審查其實質內容之真實性與適法性。足見上開公證
        書雖經海基會驗證，亦不得認係公文書逕予採信」（本判決引自司法院法學
        資料檢索系統），是經海基會驗證之大陸地區公證書，其內容是否真實，法
        院仍應為實質上之調查，故原告以上開公證書既經海基會驗證，且法院已經
        對原告聲請繼承准以備查，即可證明原告二人為王君明之繼承人云云，尚不
        足採。
  （二）被繼承人於死亡前立有遺囑，謂其在台灣及大陸地區已無親人，此有被告提
        出被繼承人於八十一年一月三十日所立遺囑一份在卷可稽，原告對之並不爭
        執，故該遺囑自可信為真實。另證人即被繼承人王君明之同學、同事陰景陽
        、王仲林、馬建安三人均證述：被繼承人於生前僅表示在大陸地區有一兄長
        ，並無弟妹，且被繼承人於死亡之前均未與大陸地區之親人聯繫，此亦可佐
        證被繼承人並無弟、妹，再依本院向國防部人事參謀次長室函查被繼承人生
        前所填之人事資料，依該人事資料所示，被繼承人僅填具有兄長「春題」一
        人，並無弟、妹之記載，此有上開國防部人事次長室八十七年四月九日函一
        紙及其附件在卷可參，此一人事資料之記載與證人陰景陽、王仲林、馬建安
        三人所言相符，凡此均足以證明被繼承人王君明在大陸地區並無弟、妹存在
        ，故本原告所提出之公證書難認係真實，原告亦難認係被繼承人之合法繼承
        人。
三、綜上所述，被告既否認原告為被繼承人王君明之繼承人，原告除大陸地區所出具
    之公證書外，又不能舉證證明其係王君明之合法繼承人，是其請求被告給付遺產
    即無理由，應駁回其訴。
四、結論：原告之訴為無理由，依民事訴訟法第七十八條、第八十五條第一項前段，
    判決如主文。
中    華    民    國      八十七      年      六      月      十七      日
                                      家事法庭法      官  周占春
台灣台北地方法院民事判決  八十九年度家訴字第一號
    原      告    羅仁成      住湖北省隨州市西域區九曲彎居民委員會


司法院資訊處製作；財團法人民間司法改革基金會備份。
